【裁判字號】    98,訴,4300
【裁判日期】    990122
【裁判案由】    偽造文書等
【裁判全文】
臺灣板橋地方法院刑事判決              98年度訴字第4300號
公  訴  人  臺灣板橋地方法院檢察署檢察官
被      告  甲○○
            丁○○
上列被告因偽造文書等案件，經檢察官提起公訴（98年度偵緝字
第1580號、第1899號），本院依簡式審判程序審理，判決如下：
    主  文
甲○○、丁○○共同犯行使偽造私文書罪，各處有期徒刑肆月，
如易科罰金，以新臺幣壹仟元折算壹日，均減為有期徒刑貳月，
如易科罰金，以新臺幣壹仟元折算壹日；又共同犯行使偽造私文
書罪，各處有期徒刑肆月，如易科罰金，以新臺幣壹仟元折算壹
日，均減為有期徒刑貳月，如易科罰金，以新臺幣壹仟元折算壹
日；又共同犯行使偽造私文書罪，各處有期徒刑肆月，如易科罰
金，以新臺幣壹仟元折算壹日，均減為有期徒刑貳月，如易科罰
金，以新臺幣壹仟元折算壹日；又共同犯行使偽造私文書罪，各
處有期徒刑陸月，如易科罰金，以新臺幣壹仟元折算壹日。均應
執行有期徒刑拾月，如易科罰金，均以新臺幣壹仟元折算壹日。
    事  實
一、甲○○、丁○○係夫妻，於民國95年6 月間召集合會，由丁○○自任會首，會員連同會首共計31會，約定會期自95年6
    月15日起至97年12月15日止，採外標制，每會新臺幣（下同
    ）1 萬元，每月15日21時許，在臺北縣新莊市○○路131 巷
    17號舉行開標事宜，邀集乙○○、丙○○○及戊○○等人參
    加上開合會（下稱甲合會）。詎甲○○及丁○○明知乙○○
    、丙○○○及戊○○均未前往參與投標，因自身缺錢使用，
    竟共同基於意圖為自己不法之所有及行使偽造私文書之犯意
    聯絡，利用投標時前揭乙○○等活會會員未實際到場，會員
    間彼此亦未全然認識，及為會首身分掌控主持開標之機會，
    分別自96年2 月15日起至同年4 月15日止之3 次開標日，均
    未得上開參與合會人之同意，推由甲○○私自以乙○○、丙○○○及戊○○之名義，填寫姓名（或其等編號及綽號）、
    金額（各次詳細金額不詳）加以偽造標單（標單已滅失而未
    扣案）之方式，參與競標共計3 次，並持各該偽造之標單向
    其他參加互助會之活會會員佯稱已由乙○○、丙○○○及戊○○得標，加以行使，使不知情之活會會員陷於錯誤，而均
    如數交付活會會款予甲○○及丁○○，足以生損害於乙○○
    、丙○○○、戊○○及該互助會其餘尚未標取會款之活會會
    員，並依此使乙○○、丙○○○及戊○○等活會會員共損失
    約69萬元。
二、甲○○、丁○○於97年1 月間召集另一合會，亦由丁○○自
    任會首，會員連同會首共計26會，約定會期自97年1 月5 日
    起至99年2 月5 日止，採外標制，每會2 萬元，每月5 日21
    時許，在同上處所舉行開標事宜，並邀集乙○○、丙○○○
    及戊○○等人參加上開合會（下稱乙合會）。詎甲○○及丁○○明知高麗姝已退會，竟另復共同基於意圖為自己不法之
    所有及行使偽造私文書之犯意聯絡，利用會員間彼此亦未全
    然認識，及為會首身分掌控主持開標之機會，於97年7 月5
    日，在上開處所，推由甲○○私自以高麗姝之名義，填寫姓
    名及金額（詳細金額不詳）加以偽造標單（標單亦已滅失而
    未扣案）之方式參與競標，並持該偽造之標單向其他參加互
    助會之活會會員佯稱已由高麗姝得標，加以行使，使不知情
    之乙○○、丙○○○及戊○○等活會會員陷於錯誤，而均如
    數交付活會會款予甲○○及丁○○，足以生損害於乙○○等
    活會會員，並依此使乙○○、丙○○○及戊○○等活會會員
    共損失約40萬元。嗣因甲○○及丁○○於97年11月7 日倒會
    且避不見面，經乙○○等人查覺有異，始悉上情。
三、案經乙○○、丙○○○及戊○○訴請臺灣板橋地方法院檢察
    署檢察官偵查起訴。
    理  由
一、本件被告甲○○及丁○○所犯偽造文書等罪，為死刑、無期
    徒刑、最輕本刑為3 年以上有期徒刑以外之罪，其於準備程
    序進行中，就被訴事實為有罪之陳述，經本院告知簡式審判
    程序之旨，並聽取檢察官及被告之意見後，裁定進行簡式審
    判程序。
二、上開犯罪事實，業經被告於偵查及本院審理中坦承不諱，核
    與告訴人即證人乙○○、丙○○○及戊○○於偵訊時證述之
    情節大致相符，並有被告召集甲、乙合會之互助會單2 紙附
    卷可稽（見98年度他字第208 號偵查卷第18、19頁），是被
    告上開自白核與事實相符，足堪採信。又按民間互助會已得
    標之死會會員，無論同組何一會員得標及其願出標金若干，
    均須繳納當期全額會款（如係外標，並須另繳納會息），縱
    為會首之被告施用詐術，以他會員名義冒標，並向死會會員
    收取會款，因該等死會會員本負有繳納會款之義務，而非陷
    於錯誤而交付會首，自無構成詐欺取財罪可言。是被告詐取
    之金額範圍，應將其各期所得首會會款扣除，而以每期開標
    時各活會會員繳納之會款為限。又遭被告冒標之會員均為被
    害人，其等因不知自己遭到冒標，於各期合會開標後，仍按
    活會會員身分繼續繳納活會會款，且遭冒標會員既從未標取
    會款，被告以其名義得標之行為效力並不因之當然及於本人
    ，則該等會員僅名義上為死會會員，惟實際上其對於被告之
    權利，仍等同於其他名義上之活會會員，故該等會員實質上
    仍相當於活會會員，其於遭被告冒標後，仍按活會會員資格
    所繳納之會款，亦應計入被告詐騙之金額。然因本件被告就
    甲合會確切冒標之時間、各該次冒標金額及以何人名義加以
    冒標等情，均稱已不復記憶（見98年度偵緝字第1899號偵查
    卷第2 至3 頁、第21頁），又中華民國九十六年罪犯減刑條
    例（下稱減刑條例）自96年7 月16日施行，茲因不明被告究
    係在減刑條例所定96年4 月24日之前（得以減刑）抑或係在
    之後冒標，惟在適用法律時自應採最有利於被告之方式計算
    其冒標時間及詐得會款，而甲合會被冒標部分計有3 會，故
    應認定自96年4 月15日起往前回溯3 次連續冒標，即被告應
    係於96年2 月15日至同年4 月15日（第8 至10次開標）標會
    時冒標，其各次冒標會款時之活會人數共有23人（會員共31
    人，扣除會首，及已得標之7 人，剩23人，又因以其中任何
    一位被冒名之活會會員標取會款，其所餘活會人數均屬相同
    ），且甲合會係採外標，故其各次冒標詐得金額各為23萬元
    ，合計金額共為69萬元；而乙合會部分，及至97年7 月5 日
    被告冒標時（第6 次開標），共有5 會死會（未含首會），
    依此計算被詐欺之活會人數應共有20人（會員共26人，扣除
    會首，及已得標之5 人，剩餘20人），又乙合會亦採外標制
    ，每會為2 萬元，是被告此次冒標詐得之會款應為40萬元，
    併此敘明。從而，本件事證明確，被告犯行，洵堪認定，應
    依法論科。
三、論罪科刑及沒收：
  (一)按我國民間互助會之習慣，係由會首招募會員參加所組成，
    每於標會時，通常由欲標取會款之會員，在空白紙條上，或
    僅書立其姓名、綽號及數字者，甚或只書寫數字而未書立其
    姓名、綽號，另以言詞等方法表示係何會員所出具者，則依
    習慣或特約均足以辨明係該會員以所書寫數字為標息金額參
    加競標之標單，自應以準私文書論（最高法院89年度台上字
    第1319號判決意旨參照）。查本件被告在標單上偽造虛列前
    述不知情之會員等人之署名，並填載表示標息之數字，用以
    偽造足以表示該競標者係以該標息競標之一定用意之投標單
    準私文書，旋即持以行使競標而得標，以此方式冒用各該會
    員名義得標，足以生損害於各該被虛列之會員及其他活會之
    會員，並向活會會員詐取當次之會款。核其所為，均係犯刑
    法第216 條、第220 條、第210 條之行使偽造準私文書罪，
    及刑法第339 條第1 項之詐欺取財罪。被告偽造上開會員署
    名部分，為偽造準私文書行為之階段行為，其持偽造準私文
    書進而行使，偽造之低度行為應為行使之高度行為所吸收，
    不另論罪。
  (二)被告2 人就前開犯行，有犯意之聯絡及行為之分擔，均為共
    同正犯。又其等先後4 次冒用乙○○等人之名義標會，得標
    後使數個活會會員陷於錯誤而交付會款之詐騙行為，各次均
    係以一行為侵害數法益，觸犯數詐欺取財罪，為同種想像競
    合犯；再被告係基於冒用活會會員名義得標而藉以詐取金錢
    供週轉之目的，是其冒簽標單應標時之行使偽造準私文書即
    係被告之施用詐術使他人陷於錯誤之時點，在客觀上無從強
    予區分自應視為一行為，其一行為同時觸犯行使偽造準私文
    書及詐欺取財二罪名，為異質想像競合犯，應依刑法第55條
    前段論以行使偽造準私文書罪。又被告所犯前開4 次行使偽
    造私文書罪，時間有異，犯意各別，行為互殊，應予分論併
    罰。
  (三)爰審酌被告除本件犯行外，並無其餘遭法院論罪科刑之前科
    紀錄，有臺灣高等法院被告前案紀錄表1 份在卷可按，素行
    尚佳，復於本件偵審中始終坦承犯行，態度尚可，然其等不
    知篤守信用，愛惜會員對其之信任，竟為圖一己之私，擅自
    以會員之名義冒標，造成本件多位告訴人之財產損失，迄於
    本院審理時，仍無法與各該活會會員達成和解等一切情狀，
    分別量處如主文所示之刑及均諭知易科罰金之折算標準。又
    關於甲合會部分，固堪認被告有於前揭期間內某開標日為冒
    標，惟該3 次冒標之時間，因被告均已不復記憶，揆諸前開
    說明，僅能為被告有利之解釋，又參酌減刑條例規定於96年
    4 月24日以前之犯行得以減刑，而認被告此部分之犯罪時間
    應係於96年2 月15日、3 月15日、4 月15日之3 次開標日，
    業如前述。再按減刑條例自96年7 月16日施行；本條例施行
    前，經通緝而未於中華民國96年12月31日以前自動歸案接受
    偵查、審判或執行者，不得依本條例減刑，減刑條例第16條
    、第5 條分別定有明文。故罪犯如係於減刑條例施行後，始
    因逃匿而通緝者，即不適用前開減刑條例第5 條之規定（最
    高法院81年度台非字第67號判決意旨參照）。經查，被告甲○○及丁○○所犯均符合減刑條例第2 條第1 項第3 款規定
    之減刑條件，經宣告之刑度，亦為低於有期徒刑1 年6 月之
    刑期，至被告於減刑條例施行後，於檢察官提起公訴前，因
    逃匿無蹤，雖經臺灣板橋地方法院檢察署檢察官於98年4 月
    16日發布通緝，被告甲○○並經警於98年6 月4 日緝獲到案
    ，惟其等既均在減刑條例施行後始發布通緝，且被告丁○○
    係於98年7 月14日自動歸案，揆諸前揭說明，自無減刑條例
    第5 條所定不予減刑規定之適用，故被告2 人之前開犯行，
    均應依減刑條例第2 條第1 項第3 款之規定減其宣告刑二分
    之一後，並與事實欄二部分犯行之宣告刑合併定應執行刑；
    又被告為上開行為後，刑法第41條第8 項已於98年12月30日
    修正公布施行而明文規定：「第1 項至第4 項及第7 項之規
    定，於數罪併罰之數罪均得易科罰金或易服社會勞動，其應
    執行之刑逾6 月者，亦適用之。」。則依刑法第2 條第1 項
    後段規定，行為後之法律有利於行為人，適用有利於行為人
    之法律，故本案數罪併罰宣告有期徒刑均得易科罰金，而定
    其應執行刑部分，雖已逾6 個月，仍應予以諭知易科罰金之
    折算標準。末以，公訴人雖當庭對被告均求處1 年6 月之徒
    刑，惟本院審酌上情，認對被告各量處如主文所示之刑為適
    當，公訴人之求刑尚嫌過重，附此敘明。
  (四)被告冒用會員之名義所偽造之標單，雖為被告所有供犯罪所
    用之物，惟均未扣案，且經被告於本院審理時供稱該等標單
    均已因丟棄而滅失，是本件標單及其上偽造之署押既已滅失
    ，自不予宣告沒收，併此敘明。
據上論斷，應依刑事訴訟法第273 之1 第1 項、第299 條第1項
前段，刑法第2 條第1 項後段、第28條、第216 條、第210 條、
第220 條、第339 條第1 項、第55條、第41條第1 項前段、第8
項、第51條第5 款，刑法施行法第1 條之1 第1 項前段、第2 項
，中華民國九十六年罪犯減刑條例第2 條第1 項第3 款、第7 條
，判決如主文。
本案經檢察官陳旭華到庭執行職務。
中    華    民    國    99    年    1     月    22    日
                  刑事第十庭  法  官  鄭凱文
以上正本證明與原本無異。
如不服本判決應於收受本判決後10日內向本院提出上訴書狀，並
應敘述具體理由，如未敘述上訴理由者，應於上訴期間屆滿後20
日內補提理由書狀於本院（均須按他造當事人之人數附繕本）「
切勿逕送上級法院」。
                              書記官  陳筱惠
中    華    民    國    99    年    1     月    22    日
附錄本案論罪科刑法條：
中華民國刑法第210條
（偽造變造私文書罪）
偽造、變造私文書，足以生損害於公眾或他人者，處5 年以下有
期徒刑。
中華民國刑法第216 條（行使偽造變造或登載不實之文書罪）
行使第210 條至第215 條之文書者，依偽造、變造文書或登載不
實事項或使登載不實事項之規定處斷。
中華民國刑法第220條
（準文書）
在紙上或物品上之文字、符號、圖畫、照像，依習慣或特約，足
以為表示其用意之證明者，關於本章及本章以外各罪，以文書論
。
錄音、錄影或電磁紀錄，藉機器或電腦之處理所顯示之聲音、影
像或符號，足以為表示其用意之證明者，亦同。
中華民國刑法第339條
（普通詐欺罪）
意圖為自己或第三人不法之所有，以詐術使人將本人或第三人之
物交付者，處5 年以下有期徒刑、拘役或科或併科1 千元以下罰
金。
以前項方法得財產上不法之利益或使第三人得之者，亦同。
前二項之未遂犯罰之。

司法院資訊處製作；財團法人民間司法改革基金會備份。
